【裁判字號】    99,訴,1420
【裁判日期】    991104
【裁判案由】    偽造文書
【裁判全文】
臺灣臺北地方法院刑事判決              99年度訴字第1420號
公  訴  人  臺灣臺北地方法院檢察署檢察官
被      告  乙○○
            甲○○
上列被告等因偽造文書案件，經檢察官提起公訴（99年度偵緝字
第1453號），本院判決如下：
    主  文
乙○○、甲○○均無罪。
    理  由
一、公訴意旨略以：被告乙○○因遺失國民身分證，欲申請補發
    ，恐臉部受傷無法拍攝近照補領國民身分證，竟利用其與孿
    生兄弟即被告甲○○長相相似之故，共同基於偽造文書之犯
    意聯絡，於民國99年1 月13日上午11時許，一同前往臺北市
    ○○區○○路3 段220 號2 樓臺北市文山區戶政事務所，推
    由被告甲○○冒充為被告乙○○本人，並在戶政事務所內之
    投幣式照相機內先行拍照，再冒用被告乙○○之名義，於補
    領國民身分證申請書之申請人欄內，偽填「乙○○」之簽名
    1 枚，並交付被告甲○○之照片，以此不實之申請書，持以
    向戶政事務所承辦人申請補發被告乙○○之國民身分證，而
    使戶政人員將此不實事項登載在職務上所掌之戶籍登記資料
    中，足生損害於戶政機關對於國民身分證核發資料管理之正
    確性。後因戶政人員察覺被告甲○○所提照片面貌，與被告
    乙○○留存之影像檔不符，因認被告2 人涉犯刑法第216 條
    、第210 條之行使偽造私文書罪嫌及同法第214 條之使公務
    員登載不實文書罪嫌。
二、按犯罪事實應依證據認定之，無證據不得認定犯罪事實；不
    能證明被告犯罪者，應諭知無罪之判決，刑事訴訟法第154
    條第2項、第301 條第1項分別定有明文。又按事實之認定，
    應憑證據，如未能發現相當證據，或證據不足以證明，自不
    能以推測或擬制之方法，以為裁判基礎；且認定犯罪事實所
    憑之證據，雖不以直接證據為限，間接證據亦包括在內；然
    而無論直接或間接證據，其為訴訟上之證明，須於通常一般
    之人均不致有所懷疑，而得確信其為真實之程度者，始得據
    為有罪之認定，倘其證明尚未達到此一程度，而有合理之懷
    疑存在時，即無從為有罪之認定，最高法院分別著有40年台
    上字第86號、76年台上字第4986號判例意旨可稽。
三、公訴人認被告2 人均涉犯刑法第216 條、第210 條之行使偽
    造私文書罪嫌及同法第214 條之使公務員登載不實文書罪嫌
    ，無非係以：(一)被告乙○○、甲○○於偵查中之供述；(二)證
    人即戶政事務所人員蔡翼全於警詢及偵訊時之證述；(三)證人
    蔡翼全所提供警察廣播電台所寄送被告乙○○先前遺失之身
    分證影本1 份；(四)臺北市文山區戶政事務所99年1 月18日北
    市文戶資字第09930048300 號函暨所附被告乙○○99年1 月
    13日補領國民身分證申請書、96年2 月5 日換領國民身分證
    申請書、94年3 月24日補領國民身分證申請書、被告甲○○
    97年9 月26日、96年6 月12補領國民身分證申請書等件為其
    論據。
四、按被告以外之人於審判外之言詞或書面陳述，除法律有規定
    者外，不得作為證據，刑事訴訟法第159 條固定有明文，惟
    被告以外之人於審判外之陳述，雖不符同法第159 條之1 至
    之4 規定，而經當事人於審判程序同意作為證據，法院審酌
    該言詞陳述或書面陳述作成時之情況，認為適當者，亦得為
    證據。又當事人、代理人或辯護人於法院調查證據時，知有
    第159 條第1 項不得為證據之情形，而未於言詞辯論終結前
    聲明異議者，視為有前項之同意，此亦據同法第159 條之5
    規定明確。查本案所引用之證據資料（詳後引證據），其中
    傳聞證據部分，縱無刑事訴訟法第159 條之1 至第159 條之
    4 或其他規定之傳聞證據例外情形，亦因被告及其辯護人、
    檢察官或同意可作為證據使用，或未聲明異議，依刑事訴訟
    法第159 條之5 第1 項、第2 項之規定，本院審酌該證據作
    成之情況，並無不當，故其等於審判外之陳述，自得作為本
    案之證據。又按本案認定事實所引用之文書證據、物證等證
    據，並無證據證明係公務員違背法定程序所取得，亦無刑事
    訴訟法第159 條之4 之顯有不可信之情況與不得作為證據之
    情形，本院斟酌本案卷內之證據並非非法取得，亦無證明力
    明顯過低之情形，且經本院於審判期日依法進行證據之調查
    、辯論，被告2 人於訴訟上之程序權，已受保障，前揭各該
    證據，均得採為證據，先予敘明。
五、訊據被告甲○○、乙○○雖於本院審理中為認罪之陳述（見
    本院卷第46頁反面），惟被告乙○○供稱：其當時受傷住院
    ，要辦健保卡，但國民身分證之前遺失了，99年1 月13日就
    和哥哥即被告甲○○、表姐陳秀蘭一起去戶政事務所要辦身
    分證，因戶政事務所的人說要交照片，但其當時臉受傷不能
    拍照，所以就請被告甲○○拍照後，幫忙申請補發國民身分
    證，有同意被告甲○○簽其的名字等語；被告甲○○亦陳稱
    ：當天與弟弟即被告乙○○一起到戶政事務所，其拍照後用
    該照片幫被告乙○○申請國民身分證，被告乙○○事先知道
    並同意其在申請書上簽「乙○○」的名字等語。經查：
  (一)本件被告乙○○因遺失國民身分證，為申請補發，遂由其兄
    即被告甲○○於99年1 月13日持己之照片，在臺北市文山區
    戶政事務所，以被告乙○○之名義辦理補領國民身分證，並
    由被告甲○○在補領國民身分證申請書上簽立「乙○○」之
    名字等情，為被告2 人所不爭執，並經證人蔡翼全即臺北市
    文山區戶政事務所承辦人於警詢及偵訊時證述明確（見99年
    度偵字第11116 號卷第4 頁、99年度偵緝字第1459號卷第27
    至29頁），復有臺北市文山區戶政事務所99年1 月18日北市
    文戶資字第09930048300 號函暨所附99年1 月13日補領國民
    身分證申請書及證人蔡翼全所提供警察廣播電台所寄送被告
    乙○○先前遺失之國民身分證影本各1 份在卷可稽（見99年
    度偵字第11116 號卷第5 至8 頁），此部分事實堪以認定。
  (二)按刑法第214 條所謂使公務員登載不實事項於公文書罪，須
    一經他人之聲明或申報，公務員即有登載之義務，並依其所
    為之聲明或申報予以登載，而屬不實之事項者，始足構成，
    若其所為聲明或申報，公務員尚須為實質之審查，以判斷其
    真實與否，始得為一定之記載者，即非本罪所稱之使公務員
    登載不實，最高法院著有73年台上字第1710號判例可稽。查
    國民身分證之請領與核發事涉國民身分之管理而有一定之審
    查流程及作業規範，戶政機關受理民眾請領國民身分證時，
    應確實核對其身分、人貌、所提出之相片是否與本人相符，
    如身分或容貌有疑義時，即應查證其他附有相片之證件或相
    關人證，以防虛偽、假冒情事發生，並非一經聲明，該管公
    務員即有登載之義務，此由戶籍法第60條第1 項規定：「初
    領或補領國民身分證，應由本人親自為之」；以及國民身分
    證及戶口名簿製發相片影像檔建置管理辦法第9 條第1 項明
    訂：「戶政事務所受理請領國民身分證，應查明當事人戶籍
    資料、歷次相片影像資料，切實核對戶籍資料、相片及人貌
    ，並將所繳交相片掃瞄建置影像檔。核對當事人容貌產生疑
    義時，應查證其他附有相片之證件或相關人證等方式，以確
    定身分」即明。執此，戶政機關對於國民身分證之核發依法
    有實質審查之權，而非僅作形式上審查，是本件固由被告甲
    ○○冒用被告乙○○之名義，以國民身分證遺失為由，申請
    補發被告乙○○之國民身分證，然被告甲○○是否確係「乙
    ○○」本人，既尚須經戶政機關為實質之審查以為准駁之決
    定，參照上開判例意旨，自難認被告2 人此部分所為，合於
    刑法第214 條使公務員登載不實罪之要件。
  (三)又按刑法上所謂偽造署押，係指未經他人之授權或同意，而
    擅自簽署他人之姓名或劃押（包括以他人之名義按捺指印之
    情形）者而言。而刑法第210 條之偽造私文書罪，則以無製
    作權人，擅自以他人之名義製作內容不實之文書為其要件。
    苟若已得他人之同意，而簽署他人之姓名或劃押（含按捺指
    印）或與他人勾串，冒用他人之名義製作文書，縱令所載內
    容不實，亦與偽造署押或偽造私文書之構成要件有間，自不
    能遂依上開罪名相繩，有最高法院47年臺上字第226 號判例
    及93年臺上字第2057號判決可資參照。查被告乙○○當時因
    臉上有傷，無法拍照，遂同意由被告甲○○拍照後，持該照
    片以被告乙○○之名義申請補發國民身分證，並授權被告甲
    ○○得以在該申請書上簽署「乙○○」之名字等情，業據於
    被告乙○○於偵查及本院審理時陳述明確（見99年度偵緝字
    第1459號卷第16至17頁、本院卷第32頁反面、第47頁），核
    與被告甲○○供述之情節相符，則被告乙○○既已授權被告
    甲○○得以冒用其名義申請補發國民身分證，及在有關申請
    書上簽署其姓名，揆諸前開說明，被告甲○○、乙○○所為
    即不能以偽造署押、偽造私文書罪相繩。
六、綜上所述，被告甲○○以被告乙○○之名義製作補領國民身
    分證申請書後持以行使，並不構成刑法第216 條、第210 條
    之行使偽造私文書罪，且被告甲○○以被告乙○○之名義申
    請補發國民身分證，其是否確係「乙○○」本人，既尚須經
    戶政機關為實質之審查以為准駁之決定，亦與刑法第214 之
    罪之構成要件不合。此外，本院復查無其他積極證據足以證
    明被告甲○○、乙○○有公訴人所指犯行，既不能證明被告
    2 人犯罪，核諸前揭說明，自應由本院為被告無罪之諭知。
據上論斷，應依刑事訴訟法第301條第1項，判決如主文。
本案經檢察官陳仕蘭到庭執行職務。
中    華    民    國    99    年    11    月     4    日
                  刑事第十九庭  審判長法  官  李明益
                                      法  官  高若珊
                                      法  官  林佑珊
上正本證明與原本無異。
如不服本判決應於收受送達後10日內向本院提出上訴書狀，並應
敘述具體理由；其未敘述上訴理由者，應於上訴期間屆滿後20日
內向本院補提理由書（均須按他造當事人之人數附繕本）「切勿
逕送上級法院」。告訴人或被害人如對於本判決不服者，應具備
理由請求檢察官上訴，其上訴期間之計算係以檢察官收受判決正
本之日期為準。
                                      書記官  陳宏璋
中    華    民    國    99    年    11    月    4     日

司法院資訊處製作；財團法人民間司法改革基金會備份。
